【裁判字號】    89,上更(三),34
【裁判日期】    890808
【裁判案由】    給付工程款
【裁判全文】
臺灣高等法院高雄分院民事判決      八十九年度上更(三)字第三四號
      上  訴  人  呂發起營造有限公司
      法定代理人  許駿敏
      訴訟代理人  李春錦律師
      被  上訴人  甲○○○○○.
右當事人間請求給付工程款事件，上訴人對於中華民國八十九年七月十八日臺灣高雄
地方法院八十五年訴字第五四八號第一審判決提起上訴，經最高法院第三次發回更審
，本院判決如左：
      主      文
上訴駁回。
第二審及發回前第三審訴訟費用由上訴人負擔。
      事      實
甲、上訴人方面：
  一、聲明：求為（一）原判決廢棄（二）駁回被上訴人在第一審之訴之判決。
  二、陳述略以：除與原審判決記載相同者，予以引用外，續陳：
    (一)被上訴人主張「經由蔡萬川引見承攬系爭路燈基座工程」，並非事實。
    (二)蔡萬川應為上訴人之系爭工程承包商，而非上訴人之工地主任或工務經理或工
      地負責人，被上訴人與蔡萬川間之承攬應與上訴人無關。
    (三)至於被上訴人嗣後主張上訴人應負表見代理之責任云云，查依民法第一百六十
      九條關於表見代理之規定，唯意定代理始有其適用，若法定代理則無適用該規
      定之餘地，最高法院著有七十九年台上字第二０一二號判例可稽，上訴人為法
      人，應無表見代理之授權人責任可言。況且，「由自己之行為表示以代理權授
      與他人者，對於第三人應負授權人之責任，必須『本人有表見之事實』，足使
      第三人信該他人有代理權之情形存在，且須第三人基此表見之事實，主張本人
      應負授權人之責任，若第三人不為此項主張，法院不得逕將法律上之效果，歸
      屬於第三人」、「民法第一百六十九條關於由自己之行為表示以代理權授與他
      人者，對於第三人應負授權人之責任之規定，原以本人有使第三人信為以代理
      權授與他人之行為，為保護代理交易之安全起見，有使本人負相當責任之必要
      而設，故『本人就他人以其名義與第三人所為之代理行為，應負授權人之責任
      者，須以他人所為之代理行為，係在其曾經表示授與他人代理權之範圍內為其
      前提要件』」、「民法第一百六十九條所謂知他人表示為其代理人而不為反對
      之表示者，以『本人實際知其事實為前提』，其主張本人知此事實者，應負舉
      證之責」，最高法院分別著有六十年台上字第二一三０號、四十年台上字第一
      二八一號、六十八年台上字第一０八一號判例可考。被上訴人未能證實上訴人
      有表見代理之事實，上訴人應毋庸負表見代理之授權人責任。
乙、被上訴人方面：
一、聲明：求為駁回上訴之判決。
二、陳述：除與原審判決記載相同者，予以引用外，續陳：
  (一)被上訴人提出卷存高雄縣稅捐稽徵處營業人銷貨退回（進貨退回）或折讓證明單
    （下稱折讓證明單）一份、未付款之統一發票二份（見一審卷第五一頁、本院上
    字卷第四六、四七頁），及工程已完工之驗收證明單一份及已付款之統一發票二
    份（本院上字卷第四五、四六頁）為證，上開折讓證明單及未付款統一發票品名
    分別記載「土庫路燈工程部分款」及「手巾寮路燈工程部分款」，其中折讓證明
    單上蓋有上訴人公司印章以證明此折讓退貨等事實，且該發票上之買受人俱指名
    上訴人。證人即被上訴人實際業務承辦人周文俊亦證稱，伊開發票給上訴人呂發
    起公司，被上訴人就要繳百分之五之營業稅，可是上訴人又還沒有付款，所以伊
    乃要求上訴人在上開折讓證明單上蓋章證明售貨退回（實係未付工程款之意），
    被上訴人才能將營業稅領回等語。以免雙重損失。
  (二)上訴人於八十二年十一月十六日向公路局第三區工程處第二工務段所為之開工報
    告，明白記載聘蔡萬川為現場負責人，有開工報告附卷可佐。上訴人前此對於蔡
    萬川代其出面向被上訴人招攬之工程，亦多次以上訴人公司之支票支付，有附於
    一審卷第一六四頁至一六七頁之支票可稽。蔡萬川在本院復證稱伊是上訴人僱用
    之經理，為工地主任，現場負責人，系爭手巾寮路燈工程也是受僱於上訴人為工
    地主任、現場負責人，伊需負責該工程進度及施工，當時上訴人公司之董事長常
    去澳洲，不在台灣，有授權伊叫水電行的人來做，至於上訴人提出之請款單（一
    審卷第八十二頁至九十七頁）上，伊在申請廠商及工地主任欄內分別簽名，乃因
    伊實際上是工地負責人，而公司董事長在國外，遂均由伊簽名等語。是而上訴人
    之法定代理人許駿敏移民澳洲後，將公司一切工程現場事務交由蔡萬川負責，包
    括代為僱工、擔任工地負責人、或工地主任，監督工程進度及施工，進且於請款
    單上簽字認可，叫工人至上訴人公司領款暨領款前先簽報金額多少？許駿敏認可
    後簽發支票予工人等，凡此表見之事實足使被上訴人信蔡萬川有代理權之情形存
    在。是故，上訴人就系爭工程款債務依民法第一百六十九條規定，亦應負授權人
    責任。
      理      由
一、本件被上訴人主張：伊向上訴人承包台三線「手巾寮路燈基座工程」及「土庫段
    路燈基座工程」，（此二工程同為台三線,以手巾寮為起點，故將此二工程簡稱
    為「手巾寮路燈基座工程」），已施工完成。上訴人尚有工程尾款合計新台幣（
    下同）六十四萬九千九百五十元未付，屢經催討未果。在工程進行中蔡萬川以上
    訴人之名義監督工程，蔡萬川自稱為上訴人之經理，以上訴人名義與伊訂立承攬
    契約，並由蔡萬川於請款單工地主任欄簽名，伊開具發票持向上訴人請領工程款
    ，上訴人均無反對之表示且核以付款，若上訴人未授權蔡萬川對外招商，理應於
    請款時否認，並拒絕付款，上訴人既明知蔡萬川以工地主任名義對外代理上訴人
    發包工程，而不為反對之表示，依民法第一百六十九條前段規定，上訴人亦應負
    授權人之責任等情，爰依承攬法律關係，求為命上訴人給付上開工程款並加付法
    定遲延利息之判決。
二、上訴人則以：伊向台灣省交通處公路局（下稱公路局）承攬台三線四二０Ｋ－四
    二三Ｋ（簡稱「手巾寮」）、四二三Ｋ－四二七Ｋ」（簡稱「土庫段」）道路拓
    寬工程後，即將之轉包予訴外人蔡萬川承作，蔡某又將其中之該路燈工程轉包被
    上訴人。因公路局規定承包工程不得轉包，而向公路局虛報蔡萬川為工地主任，
    伊與被上訴人間並無任何承攬關係存在。依民法第一百六十九條表見代理規定，
    被上訴人應就伊曾經表示授予蔡萬川代理權，或實際知蔡萬川以伊名義分包工程
    而不為反對之事實，負舉證責任。又被上訴人應蔡萬川之要約，承作系爭工程，
    受蔡萬川之監督，並曾收受蔡萬川交付之其配偶林淑貞簽發之支票，乃係明知或
    可得而知蔡萬川非伊之代理人，伊毋庸負授權人責任等語，資為抗辯。
三、被上訴人主張其於八十三年間承包「手巾寮路燈基座工程」及「土庫段路燈基座
    工程」，已施工完成，尚有工程尾款合計六十四萬九千九百五十元未收取等情，
    業據提出未付款統一發票二紙、蓋有上訴人印章之銷貨退回或折讓證明單（下稱
    折讓證明單）及完工驗收證明單等件為證，並經開立發票之証人周文俊證實，被
    上訴人之主張，堪信為真實。上訴人雖以伊係將部分工程轉包予蔡萬川，蔡萬川
    再轉包予被上訴人，伊與被上訴人間無承攬關係存在，亦與表現代理規定不合等
    情抗辯。惟查：
  (一)上訴人於八十一年十一月十六日向公路局第三區工程處第二工務段陳報開工，係
    陳報蔡萬川為現場負責人，有該處於八十五年十二月十六日以工00－000－
    00（四０五）號函檢附之開工報告在卷可稽（本院上字五五０號卷七三至七五
    頁），被上訴人向上訴人請款，由蔡萬川在上訴人公司之請款單工務主任欄內簽
    名，亦有上訴人提出之請款單為証，互核對照証人蔡萬川所述：「我作（呂發起
    公司）工務經理，負責現場事情，自七十八年起至八十四年五月」、「（旗山水
    電行作的工程）已完工，是為呂發起作，因是我為呂發起找工作」（一審卷一五
    ０、一五一頁），及証人林文能証稱：「我是在七十五年他（蔡萬川）叫我去他
    那裡工作」「蔡萬川說他是受僱於呂發起公司」，証人張塗泉所稱：「旗山電行
    如明天要挖路燈，就會叫我去挖，我是作怪手部分，就向旗山水電行領錢」、「
    蔡萬川）大家都叫他經理」（一審卷五十、五二頁）各語，足徵被上訴人主張蔡
    萬川於向伊為承攬時，係對伊表示其乃上訴人之經理，代理上訴人與伊為成立承
    攬之法律行為之情為真實。
  (二)按由自己之行為表示以代理權授與他人，或知他人表示為其代理人而不能反對之
    表示者，對於第三人應負授權人之責任，民法第一百六十九條前段定有明文。此
    所謂之由自己之行為表示以代理權授與他人，並非授與代理權之意思表示，而是
    一種欠缺法效意思之事實表現。表現代理之實體法上效果，本人應負履行責任，
    不問由無過失。經查蔡萬川事實上固非上訴人公司之董事或經理，有公司設立、
    變更登記卡可稽，被上訴人亦未能舉証証明蔡萬川有經上訴人授權代理上訴人與
    被上訴人訂立系爭承攬契約，不能認蔡萬川係有權代理上訴人訂約。惟據上訴人
    自陳：上訴人法定代理人八十二年間移民澳洲，台、澳兩地往來，蔡萬川經常以
    上訴人法定代理人長期居國外，工地事務交其負責，聲稱其有代理權（本院卷五
    十八頁）。而被上訴人為承攬係八十二年間，並非上訴人所指之八十一年間，上
    訴人於承攬公路局之該工程，竟將工地事情由蔡萬川處理，呈報其為現場負責人
    ，請款單上蔡萬川在工務主任欄上簽名，之後再經由上訴人之經理、負責人審核
    簽章，復曾先後於八十二年八月十七日、十月二日、十二月二十七日、八十三年
    二月二十七日簽發金額依序為二十五萬五千九百九十元、三十四萬三千三百二十
    九元、一十四萬四千三百七十五元、四十九萬九千一百二十四元之支票予被上訴
    人提示兌領，亦有華南商業銀行新興分行於八十五年八月二十三日以華興存字第
    一四七號函檢送之支票影本可稽（一審卷一六四頁一六七頁），而被上訴人請款
    ，亦皆由被上訴人以上訴人為買受人，開立三聯式之統一發票。綜觀上開各該事
    實，在客觀上均足使被上訴人信蔡萬川有代理人，被上訴人主張成立表現代理，
    要屬可採。至上訴人執七十九年度台上字第二０一二號判例所云「民法第一六九
    條關於表現代理之規定，惟意定代理始有適用，若代表或法定代理則無適用之餘
    地」乙節。查本件蔡萬川乃係以其係上訴人公司之經理潛稱，謂其受公司授權代
    覓承攬人，而非表示其係上訴人之法定代理人，與該判例所指情形不同。上訴人
    引此抗辯，自屬誤解。
 四、被上訴人已完成承攬全部之工程，業據蔡萬川証述明確，並據提出八十四年五
    月十二日金額為五十四萬六千元營業人銷貨退回或折讓証明單、八十三年十月十
    日金額一十萬三千九百五十元之統一發票為証，該數額並據經辦之証人周文俊証
    述無訛。則上訴人既應負表現代理所生之履行責任，從而被上訴人請求其給付六
    十四萬九千九百五十元，及自起訴狀繕本送達翌日即八十五年二月十七日起，至
    清償日止，按週年利率百分之五計算之法定遲延利息，洵屬正當，應予准許。原
    審判命上訴人如數給付，並無違誤。上訴意旨指摘原判決不當，求予廢棄改判，
    為無理由，應予駁回其上訴。
五、據上論結，本件上訴為無理由，依民事訴訟法第四百四十九條第一項、第七十八
    條，判決如主文。
中      華      民      國        八十九    年      八    月      八    日
                                      臺灣高等法院高雄分院民事第四庭
~B1審判長法官  王錦村
~B2法      官  林紀元
~B3法      官  許明進
右為正本係照原本作成。
不得上訴。
中      華      民      國        八十九    年      八    月      十    日
~B法院書記官  馬蕙梅
                                                                        Ｇ


司法院資訊處製作；財團法人民間司法改革基金會備份。
